【裁判字號】    98,上訴,4339
【裁判日期】    990309
【裁判案由】    違反水利法等
【裁判全文】
臺灣高等法院刑事判決                98年度上訴字第4339號
上  訴  人  臺灣板橋地方法院檢察署檢察官
上  訴  人
即  被  告  乙○○
被      告  丁○○
            丙○○
上列三人共同
選任辯護人  陳昆明律師
上列上訴人因被告違反水利法等案件，不服臺灣板橋地方法院97
年度訴字第3401號，中華民國98年9月2日第一審判決（起訴案號
：臺灣板橋地方法院檢察署96年度偵字第13454、15250號、97年
度偵字第12015、14299、20399號），提起上訴，本院判決如下
：
    主  文
原判決關於乙○○、丁○○於民國九十六年六月二十八日前違反
水利法第七十八條之三第二項第二款規定，未經許可排注廢污水
，致生公共危險及乙○○定應執行刑部分均撤銷。
乙○○共同違反水利法第七十八條之三第二項第二款規定，未經
許可排注廢污水，致生公共危險，處有期徒刑壹年貳月，併科罰
金新臺幣陸拾萬元，罰金如易服勞役，以新臺幣仟元折算壹日
。
丁○○共同違反水利法第七十八條之三第二項第二款規定，未經
許可排注廢污水，致生公共危險，處有期徒刑壹年，併科罰金新
臺幣伍拾萬元，罰金如易服勞役，以新臺幣仟元折算壹日。
其他上訴駁回。
本判決乙○○有罪部分所處之刑及上訴駁回有罪部分所處之刑，
應執行有期徒刑貳年肆月，併科罰金新臺幣壹佰萬元，罰金如易
服勞役，以新臺幣仟元折算壹日。
    事  實
一、乙○○於民國95年8月間，與丁○○在臺北縣樹林市○○街
    455之1號設立恩辰實業有限公司（登記負責人：丁○○，以
    下簡稱恩辰公司），從事土石採取、建材批發等業務，由丁○○負責公司財務，乙○○負責廠區作業。詎乙○○為排放
    恩辰公司洗砂製程產生之廢污水，竟基於毀損水利設備之故
    意，於96年3月底前某日，在上址廠區沉澱池下方埋設暗管
    ，再將臺北縣樹林市○○路與其廠區○鄰○道路側溝壁鑿破
    ，毀損洩水之建造物，使所設暗管與道路側溝接通，以此方
    式，與丁○○共同未經許可，將恩辰公司之廢污水排注於環
    河路道路側溝，經環河路12K+300M處水門，排放至大漢溪，
    致生公共危險。嗣於96年5月31日經臺灣板橋地方法院檢察
    署檢察官會同經濟部水利署第十河川局、臺北縣政府水利局
    、環境保護局人員勘驗現場而查獲，復於同年6月28 日為臺
    北縣政府聯合稽查小組查獲。
二、乙○○於恩辰公司排放廢污水遭查獲後，即於96年7月間邀
    同不知情之丙○○合資，在原址設立寶尉實業有限公司（登
    記負責人：丙○○，以下簡稱寶尉公司），從事土石加工業
    ，由乙○○負責廠區作業。詎乙○○為處理寶尉公司洗砂製
    程所生廢污水，復自97年4月7日前某日起，在臺北縣樹林市
    ○○路與寶尉公司相鄰處，以角鐵將道路側溝溝蓋撐高，再
    以軟管接通廠區沉澱池，而未經許可，將廢污水排注環河路
    道路側溝內，經環河路12K+300M處水門排放至大漢溪，致生
    公共危險。嗣經臺北縣政府環境保護局自97年3月中旬起對
    寶尉公司實施監控而查知上情。
三、案經臺北縣政府警察局樹林分局報請及臺灣板橋地方法院檢
    察署檢察官自動檢舉偵查起訴。
    理  由
壹、有罪部分：
一、證據能力部分：
  (一)被告乙○○、丙○○於警詢時之陳述，對其他被告而言及證
    人林世榮、林文裕、林文華、林杉旺、周正明於警詢時所述
    ，雖屬傳聞證據，被告丁○○、乙○○、辯護人及檢察官明
    知，但於準備程序及審判期日中均表示無意見，且迄言詞辯
    論終結亦未聲明異議，本院審酌上開證據資料製作時之情況
    ，尚無違法不當及證明力明顯過低之瑕疵，認為以之作為證
    據應屬適當，爰依刑事訴訟法第159條之5規定，認定前揭供
    述均有證據能力。
  (二)證人丁○○、孫一志、林芳正、江英正、洪全禧、甲○○於
    偵查中具結後向檢察官所為之陳述，雖屬傳聞證據，惟林芳
    正、江英正、甲○○業於原審經被告行交互詰問，且均查無
    顯不可信之情況，依刑事訴訟法第159條之1第2項規定，自
    有證據能力。
二、訊據上訴人即被告乙○○矢口否認有何違反水利法之犯行，
    辯稱：恩辰公司設廠時，環河路道路側溝已有孔洞，乃公家
    機關預留，非伊破壞，況恩辰公司並未排放高濃度泥漿水，
    不致影響水流，應無公共危險之虞，至寶尉公司尚未開始營
    業，且其洗砂製程所生廢污水係回收使用，亦無排水之需云
    云。被告丁○○則辯稱：伊在恩辰公司只負責財務方面，廠
    區的事情伊一概不知道云云。經查：
  (一)被告乙○○於95年8月間，與丁○○各出資50％，在臺北縣
    樹林市○○街455之1號設立恩辰公司，經營土石採取、建材
    批發等業務，由被告丁○○登記為公司負責人，並負責公司
    財務，被告乙○○負責廠區作業，嗣恩辰公司結束營業後，
    被告乙○○復於96年7月間，邀同被告丙○○擔任負責人，
    在上址設立寶尉公司，從事土石加工業，由被告乙○○負責
    廠區作業之事實，分據被告乙○○、丁○○、丙○○於檢察
    官訊問時供述在卷，且有臺北縣政府營利事業登記證、有限
    公司設立登記表附卷可資佐證，足堪認定。
  (二)被告乙○○於經營恩辰公司期間，破壞環河路道路側溝，排
    注廢污水之事實，則據被告乙○○於警詢時坦承：「（問：
    恩辰公司每天砂石洗選加工量為何？砂石洗選加工後如何處
    理排放之廢水及廢棄物？）加工量是看機器運轉之情形，再
    做增減，所以份量不一定，先排到四個沉澱池，再排到環河
    路旁的水溝。」、「（問：你為了要使廢水排放到水溝而毀
    損河防建照物，即破壞防汛道路之附屬設施防汛側溝，而影
    響到車輛、行人之安全……有何意見？）我們破壞防汛側溝
    的面積不是很寬廣，不會影響到車輛、行人之安全……」等
    情不諱（見臺灣板橋地方法院檢察署96年度偵字第15250 號
    偵查卷宗第9至11頁），並經證人林芳正（前臺北縣政府環
    境保護局稽查科約僱人員）於原審審理時具結證稱：伊於96
    年5月31日前往恩辰公司，在廠區沉澱池下方發現鋼板製暗
    管，貫穿環河路道路側溝壁，經投放顏料測試，其水流沿環
    河路道路側溝匯流至環河路12K+300M處水門排放於大漢溪等
    語，及證人甲○○（臺北縣政府水利局約僱人員）於原審審
    理時結證：伊在96年5月31日前約兩個月，曾會同臺北縣政
    府環境保護局人員簡良達，沿環河路道路側溝查看水路，在
    恩辰公司後方發現大量泥漿水排放，伊親入側溝內查看，見
    恩辰公司後方設有出水口排水至環河路道路側溝等語，與證
    人簡良達於原審審理時具結證述：伊於96年6月28日應臺北
    縣政府水利局之邀，前往樹林市○○街455之1號恩辰公司會
    勘，見廠區○○○路設有沈澱池，以ㄩ型鋼槽排注廢污水至
    環河路道路側溝，並沿側溝匯流至環河路12K+300M處水門排
    放於大漢溪等語明確（以上均見原審98年7月28日審判筆錄
    ）。且臺灣板橋地方法院檢察署檢察官於96年5月31日會同
    經濟部水利署第十河川局、臺北縣政府水利局、環境保護局
    人員至臺北縣樹林市○○街455之1號恩辰公司勘驗結果，現
    場廠區沉澱池下方以ㄩ型鋼板設有排水管道，與環河路道路
    側溝相通，上方並以鐵板、土石覆蓋，再經臺北縣政府聯合
    稽查小組於96年6月28日至現場執行聯合稽查取締勤務，該
    公司洗砂製程作業中，所生廢水排放至環河路道路側溝，該
    處側溝壁業遭鑿破，前述所設ㄩ型鋼板貫穿溝壁，與側溝接
    通，亦有臺灣板橋地方法院檢察署96年5月31日勘驗筆錄、
    臺北縣政府聯合稽查取締紀錄表暨採證照片在卷足稽，俱徵
    被告乙○○前揭不利於己之自白與事實相符。被告乙○○於
    96年3月底前某日，在恩辰公司上址廠區沉澱池下方埋設暗
    管，並破壞環河路道路側溝之洩水建造物，未經許可，將恩
    辰公司洗砂製程所生廢污水排注於環河路道路側溝，經由環
    河路12K+300M處水門排放至大漢溪，應堪認定。而被告乙○○利用暗管，將廢污水排注環河路道路側溝，經臺北縣政府
    環境保護局人員於96年6月28日下午5時許，沿恩辰公司排放
    口、道路側溝採集水體送驗，含懸浮固體分別達每公升1380
    00毫克、13300毫客、18400毫克，有臺北縣政府環境保護局
    96年7月12日廢污水檢驗報告存卷為憑，而上開污水如流經
    緩坡或是水流較慢處，即會產生淤積，妨害水流通行等情，
    亦據證人甲○○於本院審理時結證甚詳（見本院卷第138、
    139頁），以其懸浮固體濃度，足以在流經之溝渠內形成淤
    積，妨礙溝渠之行水功能，於迅期釀成災害，當已致生公共
    危險。被告乙○○空言否認上情，無非卸責之詞，不足採信
    。
  (三)被告丁○○雖以前詞置辯，然查：被告丁○○與被告乙○○
    各出資50％成立恩辰公司，經營土石採取、建材批發等業務
    ，由被告丁○○登記為公司負責人，並負責公司財務，被告
    乙○○負責廠區作業，業如上述，依證人即該廠區之土地所
    有權人蘇財利於原審結證稱：土地是丁○○承租，後來在廠
    房看過丁○○，在土地出租之前並無任何設施等語（見原審
    卷二第47、48頁）。該廠區之土地既為被告丁○○所承租，
    則丁○○顯非僅是單純出資而已，且承租時該廠區內並無沉
    澱池之設置，則就該沉澱池之開挖及污水之排放，被告丁○○自難諉為不知，此由被告丁○○於檢察官偵查中自承：我
    承認我們有埋設暗管，我也願意交保後回去當場指明，以便
    利檢警、主管單位採證等語甚明（見96年度偵字第13454號
    卷第2頁），是被告丁○○就恩辰公司非法排放污水致生公
    共危險部分，與被告乙○○確有犯意聯絡及行為分擔無訛。
  (四)至寶尉公司部分，被告乙○○於原審訊問時供承：「箱涵本
    來就有一個洞，我是利用箱涵破洞接管線，然後接雨水到我
    們公司作為洗車台之用，洗的污泥有把沙、石頭使用機器捲
    起來，然後排放出去，污水排放設備沒有經過主管機關核准
    之前，因為發不出員工薪水，公司還是有把污水排放出去。
    」等語（見原審97年度聲羈字第249號刑事卷宗第4頁）。證
    人簡良達於原審審理時亦具結證稱：「我們監控約從97 年3
    月19日開始監控，19或25日有進入水門內採集泥漿水。」、
    「……我們發現是從環河路側溝排水，當時泥漿水濃度高，
    依照判斷是洗砂廠排出的廢水……到4月7日之前，我們每天
    都排班監控。」、「（問：監控的這幾天，寶尉公司有無運
    作？）有，晚間監控時，怪手有在大門進去的左手邊，有兩
    個大池子，砂石車將泥砂載入廠區就倒入該池，再由怪手深
    入攪拌。」、「（問：從何處排放廢水？）……是水溝蓋用
    角鐵墊高近10公分，水就直接沖下去……96年6月28日發現
    側溝破壞的點是一樣的，他們只是把水溝蓋墊高。」、「（
    97年4月8日）我們進去時，檢察官已經指揮警察控制現場，
    我們在現場查管線流向，因為之前蒐證時發現寶尉有排放廢
    水到環河路側溝……在前一晚他們已經將管線拆除。」等語
    （見原審98年7月28日審判筆錄），且有臺北縣政府環境保
    護局98年6月3日北環水字第0980054610號函及採證照片（攝
    於97年3月17日、同年月25日、同年月27日、同年月31日、
    同年4月1日、同年月2日、同年月3日、同年月6日）在卷可
    佐，足認被告乙○○此部分自白屬實。又被告乙○○係將寶
    尉公司洗砂製程所生含有砂、石之廢污水排放至環河路道路
    側溝，經環河路12K+300M處水門排入大漢溪，以其排放物性
    質，極易在流經之溝渠內形成淤積，妨礙溝渠之行水功能，
    於迅期釀成災害，而生公共危險。被告乙○○嗣雖翻異前詞
    ，辯稱：寶尉公司尚未開始營運，無需排水云云；然依行政
    院環境保護署97年1月21日環署督字第0970006535號函所示
    ，該署環境督察總隊北區環境督察大隊前於97年1月8日派員
    查核寶尉公司，其廠區內砂石清洗篩選作業中，產出之廢水
    、泥漿滯留於池內，並有現場照片可參，繼之又於97年3 月
    17日至同年4月7日間，陸續為臺北縣政府環境保護局人員實
    施監控，查得廠區內有怪手作業、泥漿車進出、傾倒及排放
    廢污水等情事，被告乙○○所辯，顯非事實。
  (五)綜上，本案事證明確，被告乙○○、丁○○之犯行，事證明
    確，堪予認定。
三、核被告乙○○關於恩辰公司部分所為，係犯水利法第91條第
    1項毀損洩水之建造物罪（此為刑法第354條毀損器物罪之特
    別規定，被告乙○○毀損道路側溝之洩水建造物，應依水利
    法第91條第1項規定論處，檢察官認應另論刑法第354條毀損
    罪，容有未合）及同法第94條之1第1項違反第78條之3第2項
    第2款規定未經許可排注廢污水致生公共危險罪，其就寶尉
    公司部分所為，亦係犯同法第94條之1第1項違反第78條之3
    第2項第2款規定未經許可排注廢污水致生公共危險罪（被告
    乙○○未經許可，在排水設施範圍內排注廢污水，所違反者
    為水利法第78條之3第2項第2款之規定，而有同法第92條之3
    第6款所定情形，致生公共危險，應逕依同法第94條之1第1
    項規定論罪，此為同法第93條第1項擅行排水罪之特別規定
    ，檢察官認應另以同法第93 條第1項之罪論處，亦有未洽）
    被告丁○○於恩辰公司所為係犯水利法第94條之1第1項違反
    第78條之3第2項第2款規定未經許可排注廢污水致生公共危
    險罪。被告乙○○與丁○○就所犯上開違反水利法第94條之
    1第1項之罪部分，有犯意聯絡及行為分擔，均為共同正犯。
    被告乙○○所犯上開三罪，犯意各別，行為互殊，應予分論
    併罰。
四、原審就被告乙○○所犯水利法第91條第1項毀損洩水之建造
    物罪及於經營寶尉公司期間所犯同法第94條之1第1項違反第
    78 條之3第2項第2款規定未經許可排注廢污水致生公共危險
    罪部分，適用水利法第91條第1項、第94條之1第1項，刑法
    第11條前段、第42條第3項，中華民國九十六年罪犯減刑條
    例第2條第1項第3款、第7條、第11條，刑法施行法第1條之1
    規定，並爰審酌被告乙○○為寶尉公司實際負責人，從事砂
    石加工買賣等業務營利，擅自排放廢污水，致生公共危險，
    於經營恩辰公司期間，更破壞道路側溝，以利排放廢污水，
    欠缺守法觀念，所肇危害甚鉅，應予非難，兼衡被告乙○○
    之素行、智識程度，其犯罪之動機、目的、手段，暨被告乙○○犯罪後之態度等一切情狀，就其所犯違反水利法第91條
    第1項之罪部分，量處期徒刑10月、所犯違反水利法第94條
    之1第1項之罪部分，量處有期徒刑1年2月，併科罰金新台幣
    （以下同）60萬元，並說明罰金易服勞役之折算標準，及說
    明被告乙○○毀損環河路道路側溝，所犯水利法第91條第1
    項毀損洩水之建造物罪，其犯罪時間係在96年4月24日前，
    且合於減刑要件，應依中華民國九十六年罪犯減刑條例規定
    ，減其刑為二分之一，經核並無不合，量刑亦稱妥適，被告
    乙○○就此部分仍執陳詞，提起上訴，請求撤銷原判決，為
    無理由，應予駁回。
五、原判決就上開被告丁○○有罪部分，誤為無罪之判決，檢察
    官上訴指摘原判決此部分不當，為有理由，應由本院將原判
    決此部分撤銷改判；另被告乙○○於經營恩辰公司期間所犯
    水利法第94條之1第1項之罪部分與被告丁○○有犯意聯絡及
    行為分擔，均為共同正犯，原判決漏未認定，尚有未洽，被
    告乙○○就其所犯違反水利法第94條之1第1項之罪部分，仍
    執陳詞，否認犯罪，提起上訴，雖無理由，然原判決既有上
    開可議，仍屬無可維持，應由本院將原判決此部分暨定執行
    刑部分撤銷改判。爰審酌被告丁○○、乙○○合資共同經營
    恩辰公司，從事砂石加工買賣等業務營利，竟擅自排放廢污
    水，致生公共危險，欠缺守法觀念，所肇危害甚鉅，應予非
    難，兼衡被告二人之素行、智識程度，其犯罪之動機、目的
    、手段，暨犯罪後之態度等一切情狀，量處被告丁○○有期
    徒刑1年，併科罰金50萬元；量處被告乙○○有期徒刑1年2
    月，併科罰金60萬元，並均諭知罰金易服勞役之折算標準。
    另就被告乙○○所犯上開三罪，定應執行刑有期徒刑2年4月
    ，併科罰金100萬元及罰金易服勞役之折算標準，以示警懲
    。
貳、無罪部分
一、公訴意旨略以：
  (一)被告丁○○與被告乙○○基於毀損水利設施之犯意聯絡，僱
    工在恩辰公司前址廠區旁，鑿破、毀損環河路道路側溝，因
    認被告丁○○涉犯水利法第91條第1項毀損水利設施及刑法
    第354條毀損等罪嫌。
  (二)被告乙○○、丁○○為避免恩辰公司排放廢污水之情事遭察
    覺，復基於毀損水利設施之犯意聯絡，在環河路12K+300M處
    水門出口前30公分處，鑿破、毀損該水利設施，並基於意圖
    為自己不法所有之犯意聯絡，在水門下方埋設暗管，穿越河
    川地，將廢污水排入大漢溪，因認被告乙○○、丁○○涉犯
    水利法第91條第1 項毀損水利設施及刑法第354 條毀損、第
    320 條第2 項竊佔等罪嫌。
  (三)被告丁○○、丙○○與被告乙○○基於犯意之聯絡，在前址
    寶尉公司廠區後方連接12吋管徑之軟管，將該公司洗砂所生
    廢污水排放至環河路道路側溝，使之沿環河路12K+300M處水
    門排入大漢溪，影響大漢溪水質，並阻礙水門正常開閉及汛
    期防洪功能，致生公共危險，因認被告丁○○、丙○○涉犯
    水利法第93條第1 項擅行排水、第94條之1 第1 項未經許可
    排注廢污水致生公共危險等罪嫌。
  (四)被告乙○○、丁○○、丙○○基於毀損水利設施之犯意聯絡
    ，自96年7 月初起，僱請姓名、年籍不詳之成年工人，在寶
    尉公司前門左側，破壞、毀損八德街道路側溝，以利排放溢
    流水，又破壞、毀損八德街道路側溝（50cm×60cm），在八
    德街下水道內安裝馬達，抽水至寶尉公司廠區內使用，因認
    被告乙○○、丁○○、丙○○涉犯水利法第91條第1 項毀損
    水利設施及刑法第354 條毀損等罪嫌。
二、按犯罪事實應依證據認定之，無證據不得認定犯罪事實；又
    不能證明被告犯罪或其行為不罰者，應諭知無罪之判決，刑
    事訴訟法第154 條第2 項、第301 條第1 項分別定有明文。
    次按刑事訴訟法第161條已於91年2月8日修正公布，其第1項
    規定：檢察官就被告犯罪事實，應負舉證責任，並指出證明
    之方法。因此，檢察官對於起訴之犯罪事實，應負提出證據
    及說服之實質舉證責任。倘其所提出之證據，不足為被告有
    罪之積極證明，或其指出證明之方法，無從說服法院以形成
    被告有罪之心證，基於無罪推定之原則，自應為被告無罪判
    決之諭知（最高法院92年台上字第128號判例意旨參照）。
三、公訴人認被告乙○○、丁○○、丙○○涉犯上開罪嫌，係以
    被告三人之供述，證人林芳正、江英正、甲○○、洪全禧之
    陳述、照片、主管機關函文、檢驗報告及扣案物品等為其論
    據。訊據被告乙○○、丁○○、丙○○均堅詞否認有公訴人
    此部分所指毀損、竊佔或違反水利法之犯行，被告乙○○辯
    稱：環河路12K+300M處水門蛇閥遭破壞並埋設暗管，工程浩
    大，非伊能力所及，而伊經營寶尉公司期間，並未破壞任何
    水利設施，僅利用下水道內原有孔洞安裝馬達抽水等語；被
    告丁○○辯稱：伊僅負責恩辰公司財務，並未參與廠區作業
    ，嗣將出資額轉讓被告丙○○，所設寶尉公司與伊無關等語
    ；被告丙○○則以：伊係應被告乙○○之邀，擔任寶尉公司
    負責人，所規劃係廢污水全回收之廠房，應無排水之需，且
    伊僅負責調度砂石車輛，並未過問廠區作業情形等語，資為
    抗辯。
四、經查：
  (一)公訴人所指被告丁○○與被告乙○○共同破壞環河路道路側
    溝部分，被告丁○○雖係恩辰公司負責人，惟水利法第91條
    第1項及刑法第354條各罪規範主體，均為其行為人。被告乙○○就此部分所涉違反水利法第91條第1項之犯罪事實，於
    警詢及檢察官訊問時，均僅供承其個人破壞道路側溝之行為
    ，未見被告丁○○有何犯意聯絡及行為分擔。本案復查無其
    他積極證據足資證明被告丁○○確有與被告乙○○共同破壞
    環河路道路側溝之犯行，自不得以其為恩辰公司負責人，遽
    以水利法第91條第1項毀損水利設施刑法第354條毀損等罪名
    相繩。
  (二)次就公訴人所指被告乙○○、丁○○破壞水門蛇閥及埋設暗
    管竊佔河川地部分，臺灣板橋地方法院檢察署檢察官前於96
    年5 月31日會同相關單位至臺北縣樹林市○○路12K+300M處
    堤防、水門勘驗結果，該處水門蛇閥底部遭穿孔，接有暗管
    ，並於水門附近查獲暗管穿越低水護岸土地，出口排入大漢
    溪，有前開勘驗筆錄及採證照片附卷足憑，並經原審囑託臺
    北縣樹林市地政事務所測量前開暗管位置、面積，製有複丈
    成果表在卷可按，固堪認定。惟證人邱忠川（前經濟部水利
    署第十河川局職員）於原審審理時具結證稱：「（環河路12
    K+300M處堤防、水門）施作中，要作1個臨時排水設施，當
    時有埋管，讓水可以排出去。」、「（提示前述勘驗程序所
    見水泥涵管照片問：此構造物是否在堤防施作時做的？）我
    記得當時有埋管作臨時排水，完工有無移除我不清楚……」
    、「工程施作一定要有1個管線，排內部的排水，但是是否
    此管線，我無法判斷。」等語（見原審98年8月11日審判筆
    錄），前開穿越河川地之暗管，是否該處堤防施作時預留之
    排水管道，非無合理懷疑。而上開水門下之暗管位於大漢溪
    旁，大約有100公尺長，距被告乙○○、丁○○經營之恩辰
    公司尚有蠻長的距離，從恩辰公司到水門這段路並未發現有
    暗管等情，亦據證人甲○○於本院審理時證述甚詳（見本院
    卷第138頁），是該水門下之暗管既長達百米，欲僱工施作
    ，顯非易事，若係被告乙○○所埋設，於施工期間豈有不被
    發現之理。雖證人江英正於原審勘驗時證稱：該暗管非第十
    河川局所施作，且暗管上之馬路，與原先所建造時不太一樣
    ，因現狀明顯是先鋪石頭再鋪水泥，安全性不夠，伊機關不
    可能這樣施作，感覺有人動過等語，然恩辰公司之廠址距該
    水門暗管之距離尚遠，且本案既無其他證據證明被告乙○○
    、丁○○確有破壞水門蛇閥、埋設暗管竊佔土地之行為，猶
    難以恩辰公司洗砂製程所生廢污水排放至環河路道路側溝後
    ，將匯流至環河路12K+300M處水門，再經下方暗管排入大漢
    溪，推論被告乙○○、丁○○破壞該處水門蛇閥、埋設暗管
    之犯罪事實。
  (三)又公訴人認被告丁○○、丙○○與被告乙○○共同在寶尉公
    司廠區後方排放廢污水至環河路道路側溝部分，臺北縣樹林
    市○○街455 之1 號寶尉公司廠區坐落土地，係由被告丁○○向蘇財利承租之事實，業經證人蘇財利於原審審理時結證
    ：「……我是與丁○○簽定合約，大約是95年或96年，直到
    上個月丁○○才還給我。」、「（問：租約開始到還地間，
    承租人有無變更過？）沒有，都是丁○○。」等語無訛（見
    原審98年7月28日審判筆錄）。惟被告乙○○於警詢時供稱
    ：「（寶尉公司負責人）登記是丙○○……實際負責人是我
    本人。」、「寶尉實業有限公司是合資，共計只有我跟丙○○兩個股東，沒有其他股東。」等語（見臺灣板橋地方法院
    檢察署97年度偵字第12015號偵查卷宗一第10頁），足見被
    告丁○○除以個人名義向蘇財利租用土地，供寶尉公司設廠
    外，並未參與該公司之經營。而被告丙○○雖係寶尉公司負
    責人，然水利法第93條第1項、第94條之1第1項所定各罪，
    其規範主體均以行為人為限，已如前述。被告乙○○就所涉
    此部分違反水利法之犯罪事實，於警詢及檢察官訊問時供承
    ：「（寶尉公司廠區設備）是由我自己一個人設計規劃。」
    、「（問：排水、抽水誰負責？）是我負責」等語（見臺灣
    板橋地方法院檢察署97年度偵字第12015號偵查卷宗一第10
    頁反面、第146頁），依被告乙○○所述情節，其於經營寶
    尉公司期間，排注廢污水至環河路道路側溝，乃個人行為。
    本案並無其他積極證據足資證明被告丁○○、丙○○就被告
    乙○○將寶尉公司洗砂製程所生廢污水排注道路側溝之行為
    ，有何犯意聯絡及行為分擔，自非得以水利法第93條第1項
    擅行排水、第94條之1第1項未經許可排注廢污水致生公共危
    險等罪名論處。
  (四)至公訴人認被告乙○○、丁○○、丙○○破壞八德街道路側
    溝，排放寶尉公司溢流水，及破壞八德街道路側溝安裝抽水
    馬達部分，被告乙○○於警詢及檢察官訊問時供稱：「（問
    ：……樹林市○○街455 之1 號前即廠區門口，臺北縣政府
    所設立之雨水箱涵內有兩條藍色軟管即水管，及兩台抽水馬
    達，經雨水箱涵穿越地下排水道即側溝，再經由地下排水道
    進入寶尉實業公司之廠區內……係作何用途？）因為我廠房
    要會勘需要噴水等設備，所以我先暫時抽取地下水來使用。
    」、「原先就有那個洞，後來我是自己用鋼材補強，抽取雨
    水箱涵的水用。」、「96年初我開始設廠，當時是恩辰時，
    當時下水道就已經有破壞了，我只是加以整理，安裝鐵水箱
    ……我在1 個月前安裝馬達準備試機器要用的。」等語（見
    臺灣板橋地方法院檢察署97年度偵字第10125 號偵查卷宗一
    第10頁反面、第144 頁）。經臺灣板橋地方法院檢察署檢察
    事務官於97年4 月8 日會同臺北縣政府環境保護局、水利局
    前往上址寶尉公司勘驗，其廠區大門左側約10公尺處下水道
    有50cm×60cm之缺口，內有抽水馬達以藍色軟管連接廠區洗
    車台、回收池，有前開勘驗筆錄及照片可參，被告乙○○在
    寶尉公司廠區○○○街下水道內安裝抽水馬達、管線之行為
    ，足堪認定，惟此部分與被告丁○○、丙○○何涉，未據證
    明。再者，依卷附現場採證照片所示，被告乙○○在八德街
    下水道設置抽水馬達，其管線所經道路側溝，及八德街臨寶
    尉公司處道路側溝孔洞，切口平整，究係該處下水道、道路
    側溝施作時預留或係人為蓄意破壞所致，尚難驟斷。證人簡
    良達於原審審理時亦具結證稱：「（問：八德街路邊側溝有
    無被破壞的痕跡？）有看到一個洞，但是否是被破壞我無法
    確認。」、「（寶尉公司）97年有被取締過，水利設施應該
    沒有被破壞，是水溝蓋用角鐵墊高近10公分，水就直接衝下
    去，所以應該沒有破壞水利設施，96年6月28日發現側溝遭
    破壞的點是一樣的，他們只是把水溝墊高。」等語（見原審
    98年7月28日審判筆錄）。本案既無其他證據足資證明八德
    街臨寶尉公司處之道路側溝、下水道等水利設施，係遭被告
    乙○○、丁○○、丙○○破壞，實無從為不利被告等之認定
    。又此部分檢察官就被告丙○○部分，雖於證據並所犯法條
    欄，載明被告丙○○係犯刑法第354條之毀損罪刑，然檢察
    官於犯罪事實欄中，已載明被告丙○○有與乙○○共同毀損
    水利設施，是當認檢察官仍認此部分被告丙○○有與乙○○
    ，共同違反水利法第91條第1項之罪，僅漏於論罪條文中載
    明該條規定而已，是該部分本院自仍應審酌，附此敘明。
五、綜上，本案依公訴人所提事證，尚不足使所指恩辰公司部分
    ，被告丁○○毀損環河路道路側溝，所涉水利法第91條第1
    項毀損水利設備及刑法第354條毀損等罪嫌，被告乙○○、
    丁○○毀損環河路水門蛇閥之水利設施、埋設暗管，所涉水
    利法第91條第1項毀損水利設施、刑法第354條毀損、第320
    條第2項竊佔等罪嫌，及寶尉公司部分，被告丁○○、丙○○將廢污水排注環河路道路側溝，所涉水利法第93條第1項
    擅行排水、第94條之1第1項未經許可排注廢污水致生公共危
    險等罪嫌，被告乙○○、丁○○、丙○○毀損八德街道路側
    溝，所涉水利法第91條第1項毀損水利設施、刑法第354 條
    毀損等罪嫌，達於無所懷疑，而得確信為真實程度，核屬不
    能證明被告等犯罪，揆諸前開法條規定及判例要旨，應就此
    部分為被告乙○○、丁○○、丙○○無罪判決之諭知。
六、原審就上開部分，以不能證明被告犯罪，而為無罪判決之諭
    知，尚無不合，檢察官就此部分仍執陳詞提起上訴，核無理
    由，應予駁回。
據上論斷，應依刑事訴訟法第369條第1項前段、第368條、第364
條、第299條第1項前段，水利法第94條之1第1項，刑法第11條前
段、第28條、第42條第3項、第51條第5款、第7款，判決如主文
。
本案經檢察官呂光華到庭執行職務。
中    華    民    國    99    年    3     月    9     日
                  刑事第二十一庭審判長法  官 蔡聰明
                                      法  官 楊力進
                                      法  官 許永煌
以上正本證明與原本無異。
如不服本判決，應於收受送達後10日內向本院提出上訴書狀，其
未敘述上訴之理由者並得於提起上訴後10日內向本院補提理由書
（均須按他造當事人之人數附繕本）「切勿逕送上級法院」。
被告乙○○就被訴違反水利法第91條第1項毀損水利設施無罪部
分不得上訴。
被告丁○○就違反水利法第91條第1項毀損水利設施、第93條第1
項擅行排水、第94條之1第1項未經許可排注廢污水致生公共危險
等無罪部分不得上訴。
被告丙○○不得上訴。
竊佔、毀損部分均不得上訴。
                                      書記官 江采廷
中    華    民    國    99    年    3     月    10    日
附錄：本案論罪科刑法條全文
水利法第94條之1
有第92條之2 至第92條之5 、第93條之2 或第93條之3 規定情形
之一，致生公共危險者，處5 年以下有期徒刑，得併科新臺幣50
萬元以上500 萬元以下罰金。
因而致人於死者，處無期徒刑或7 年以上有期徒刑。致重傷者，
處3 年以上、10年以下有期徒刑。

司法院資訊處製作；財團法人民間司法改革基金會備份。
